臺灣高雄地方法院刑事判決　　　　　　　　　　　　九十三年度訴字第二九九九號
　　公　訴　人　臺灣高雄地方法院檢察署檢察官
　　被　　　告　丙○○　男　二.
　　指定辯護人　本院公設辯護人乙○○
右列被告因偽造貨幣案件，經檢察官聲請簡易判決處刑（九十三年度偵字第一０四六
九號），經本院認為不宜以簡易判決處刑，改依通常程序審判，本院判決如左：
    主  文
丙○○無罪。
    理  由
一、公訴意旨略以：被告丙○○於民國九十三年五月二十五日上午十時許，在高雄市
    ○○路不知名之跳蚤市場，明知綽號「阿華」之不詳姓名成年男子所持有面額新
    臺幣（下同）一千元之紙鈔二張（號碼均為ＢＫ九五七四三六ＹＣ號），均係偽
    造之通用紙幣，竟因經濟困頓，仍意圖供行使之用予以無償收受而收集之，旋基
    於行使偽造通用紙幣之犯意，於同年五月三十日上午六時三十分許，在高雄市○
    ○區○○路八十三號之「玉蘭檳榔攤」，持上開偽造之紙鈔一張充作真鈔，向店
    員林憶婷購買價值計三百七十元之檳榔一包、峰牌香煙三包及打火機五個，當場
    為林憶婷察覺始未得逞，丙○○見事跡敗露，乃自動出示身上所攜帶之一千元紙
    鈔四張（其中三張為真鈔，一張為另紙編號相同之偽造紙鈔），供林憶婷自行挑
    選真鈔換找零錢，正準備離去時，為警攔檢查獲，當場扣得上開偽造之紙鈔二張
    。因認被告涉有刑法第一百九十六條第一項、第三項行使偽造通用紙幣未遂罪嫌
    等語。
二、按犯罪事實應依證據認定之，無證據不得推定其犯罪事實。又不能證明被告犯罪
    者，應諭知無罪之判決，刑事訴訟法第一百五十四條、第三百零一條第一項分別
    定有明文。又認定不利於被告之事實，須依積極證據，苟積極證據不足為被告事
    實之認定時，即應為有利被告之認定，更不必有何有利之證據；另按事實之認定
    ，應憑證據，如未能發現相當證據，或證據不足以證明，自不能以推測或擬制之
    方法，為裁判基礎；且被告否認犯罪事實所持之辯解，縱屬不能成立，仍非有積
    極證據足以證明其犯罪行為，不能遽為有罪之認定；再按認定犯罪事實，所憑之
    證據，雖不以直接證據為限，間接證據亦包括在內，然無論直接或間接證據，其
    為訴訟上之證明，須於通常一般之人均不致於有所懷疑，而得確信其為真實之程
    度者，始得據之為有罪之認定，倘其證明尚未達到此一程度，而有合理性懷疑之
    存在時，即無從為有罪之認定，最高法院三十年上字第八一六號判例、四十年臺
    上字第八六號判例、三十年上字第一八三一號判例及七十六年臺上字第四九八六
    號判例分別著有明文可資參照。又按刑法第一百九十六條第一項之行使偽造紙幣
    罪，以明知係偽造之紙幣，故意收受後冒充真幣行使為構成要件，如其收受之初
    並不知係偽造，嗣後發覺，因不甘受損失而仍行使者，則其情節較輕，同條第二
    項另設有專科罰金之規定，與第一項之行使偽幣罪有別，最高法院二十七年上字
    第四二九號著有判例可資參照；又此所稱之收受，係指取得持有權而言，不論有
    償與無償、適法與不適法，凡一切取得持有之行為，均包括在內，此觀諸刑法第
    一百九十六條之立法理由自明，並經最高法院九十一年度臺上字第七二一號判決
    闡述明確。再者，刑法第一百九十六條第二項前段之收受後方知為偽造之通用紙
    幣而仍行使罪，依同條第三項規定，該條第二項並不處罰未遂犯。又參照最高法
    院二十年上字第一九一一號判例意旨：該罪既未遂階段之認定，係以行使目的之
    已否完全達到為判斷標準，亦即須收受之相對人誤信為真鈔而收受始能認為達到
    行使目的，亦始得認為該行使行為已經完成。若相對人於一收受時即識破，知行
    為人所交付者為偽鈔，則不能認為行使完成，應認行為尚屬未遂，不得論以刑法
    第一百九十六條第二項前段之收受後方知為偽造之通用紙幣而仍行使罪至明。
三、經查：
（一）被告於九十三年五月二十五日上午十時許，於不知悉「阿華」所交付之一千元
      紙幣二紙為偽造之情形下收受之，並於收受該二紙偽鈔後，經阿華告知該二紙
      係偽鈔，並經檢視後，始知悉為偽鈔，隨即於右述時地，親自交付予玉蘭檳榔
      攤之店員林憶婷而欲購買檳榔，然因遭林憶婷疑為偽鈔，而未與其交易等情，
      業據被告坦承不諱，核與證人林憶婷於警詢時所證述之情節均大致相符，此外
      ，扣案之通用千元紙幣二紙確屬偽造紙幣等情，亦有中央印製廠九十三年七月
      二十一日中印發字第○九三○○○三六五四號函一份附卷足佐，是以被告之前
      開自白核與事實相符而堪採信，被告確有於知悉扣案之前揭通用千元紙幣為偽
      鈔後，復持以行使之行為，已堪認定。
（二）次查，刑法第一百九十六條第一項與第二項之分別，在於前者於收受偽造紙幣
      前，已知悉偽造情事猶加以受收後行使、收集、交付，其擾亂金融秩序情節重
      大，而後者係於收受偽造紙幣前，不知悉偽造情事，在不知情狀況下收受後因
      不甘損失再執以行使、交付，其惡性尚非重大，惟仍礙於幣信與流通，故從輕
      處罰，已如前述。本件被告於阿華交付該二紙紙鈔時尚不知係偽鈔等情，業據
      被告於偵查中供述「我和阿華聊天聊到最近手頭緊，阿華就塞了這二張一千元
      給我，在我要騎車離開時，他跟我說你不怕這是偽鈔嗎，我跟他說：你不要鬧
      了，我就走了。」（參偵卷第五頁、第十二頁），及於本院供述：「（問：阿
      華拿給你時，沒有跟你說是偽鈔，是在你要離開時才告訴你這是偽鈔，看你敢
      不敢用，是否如此？）答：是，但我一直很懷疑阿華講的是真是假，一直到去
      檳榔攤買東西時，我看到鈔票上面沒有浮水印，而且林憶婷把假鈔拿出來跟我
      比對，我才確認是偽鈔。（問：當時阿華跟你說是偽鈔時，你沒有再問阿華？
      ）答：我沒有問他，我跟他說你不要鬧我，我現在很缺錢。（問：你認為阿華
      會給你二仟元？）答：會，因為我常介紹客人去跳蚤市場跟阿華買東西。（
      問：阿華知不知道你當時的經濟狀況不好？）答：知道。（問：以前你經濟狀
      況不好時，阿華有沒有給你錢？）答：我介紹客人到跳蚤市場買東西時，阿華
      會給我佣金。（問：這次有沒有開口要跟阿華借錢，請他幫忙？）答：有，我
      有向他要借錢，看他能借多少，儘量幫助我，他才拿錢給我，他才跟我開玩笑
      的講說這二張可能是假鈔，你敢不敢用，我才回答他不要鬧我。」等語甚明（
      詳本院卷九十三年十二月二十四日審判筆錄）。準此：１、被告於綽號阿華之
      人交付該二千元紙鈔時，並不知係偽鈔，並無知悉是偽鈔而仍然加以收集之行
      為。２、刑法第一百九十六條第一項所謂收集，係指收買、受贈、互換等一切
      行為，在收取之前，即有行使之犯罪意思而言（二十六年渝上字第八六七號判
      例參照）。被告並無以金錢購買偽鈔，或以真鈔互易偽鈔之情形，而其受阿華
      之人贈與二千元，當時並不能知悉確實是偽鈔，係事隔多日之後，被告才持以
      行使。被告與阿華之人乃為舊識，且曾介紹客人給阿華，亦曾收取阿華之佣金
      ，當日又係向阿華借錢，於阿華將二千元交予被告後，阿華突然告之這是偽鈔
      ，看你敢不敢用，阿華如此之言詞，亦有可能出於朋友間之玩笑作弄，並不能
      以此即遽予認定被告是明知為偽鈔意圖行使而加以收集。３、再依被告行使偽
      鈔之情形觀之：被告所拿一千元偽鈔被店員林憶婷認出是偽鈔時，若被告確實
      早已知悉其所持有之二千元為偽鈔，於被識破時，自會因行跡敗露而迅速逃逸
      ，然被告不但未逃逸還自其身上拿出四千元要店員自己選一張真的，而再被店
      員從中認出還有一張假鈔，此項過程業經店員林憶婷陳述明確，亦足證被告所
      辯伊並不能確定阿華所交付的二千元，是否為偽鈔，應屬真實。綜上，被告所
      為核與刑法第一百九十六條第一項規定所欲規範之嚴重援亂金融秩序行為尚屬
      有間。是尚難對被告論以刑法第一百九十六條第一項罪責。
（三）本件被告之行為，與刑法第一百九十六條第一項之構成要件不相合致，無從依
      該條項之罪名相繩，而被告所為應屬刑法第一百九十六條第二項之收受後方知
      為偽造通用紙幣而仍行使之態樣，惟被告前往前開所述之玉蘭檳榔攤，持前揭
      偽造紙鈔中之一張欲購買檳榔而行使，因店員有所警覺未與其交易而未遂，而
      刑法第一百九十六條第三項僅針對同條第一項處罰未遂犯，是以收受後方知為
      偽造通用紙幣而仍行使未遂並非為刑法明文規定應予以處罰，從而被告此部分
      所為，尚難認已該當行使偽造通用紙幣之構成要件。
（四）再者，被告以偽造之通用紙幣冒充真鈔而蒙混行使，欲詐取被害人之財物，則
      其行使偽造通用紙幣之行為，性質上當然含有詐欺之成分，應為行使偽造通用
      紙鈔行為所吸收（最高法院二十九年上字第一六四八號、四十二年臺上字第四
      一○號判例足資參照），是以被告前揭所為尚不另論以詐欺罪，公訴人變更本
      件起訴法條為刑法第三百三十九條第三項、第一項詐欺未遂罪，尚有未洽，併
      予敘明。
四、綜合以上，被告於阿華交付前揭偽造千元紙幣時，尚不知為偽鈔，嗣於檢視知該
    等紙幣為偽造，仍持以購買檳榔而加以行使，然因於行使之際業經對方發現該紙
    幣為偽造紙幣，而未與其交易，揆之前揭說明，應認被告之行使行為尚處於未遂
    階段，自無法成立收受後方知為偽造之通用紙幣而仍行使罪甚明，不能依刑法第
    一百九十六條第二項前段之規定處罰。此外，本院復查無其他積極證據足資證明
    被告確涉有行使偽造通用紙幣或收受後方知為偽造之通用紙幣，而仍行使之犯行
    ，揆諸前揭說明，不能證明被告涉有此部分之犯行，自應為被告無罪判決之諭知
    。
據上論斷，應依刑事訴訟法第四百五十二條、第三百零一條第一項，判決如主文。
本案經檢察官甲○○到庭執行職務。
中　　　華　　　民　　　國　　九十三　　年　　十二  　　月　　 三十一   日
                                  臺灣高雄地方法院刑事第八庭
                                      審判長法  官    陳樹村
                                            法  官    吳俊龍
                                            法  官    林意芳
右正本證明與原本無異。
如不服本判決，應於收受送達後十日內向本院提出上訴書狀。
　　　　　　　　　　　　　　　　　　　　　　書記官    曾秀鳳
中　　　華　　　民　　　國　　九十四　　年　　　一　　　月　　　十　　　日
